---
title: "Analyse de sensibilité d'une modèle de propagation d'une épidémie - MEPI"
author : "Louis Schroll & Odin Rumianowski"
date: "2023-10-05"
output :
  html_document :
    toc : yes
    toc_float : yes
    warning : no
    message : no
    code_fold : hide
    style : simplex
---


```{r setup, include=FALSE}
knitr::opts_chunk$set(echo = TRUE)
```

```{r, include=FALSE}
library(tidyverse)
library(ggpubr)
library(sensitivity)
library(dplyr)
library(cowplot)
source(file = "functionModProjet2023_with_seasonality.R")
```


```{r}

ValNominale = c(100, 0.5, 0.0014, 0.00029, 0.0019, 
                0.0019, 0.0082, 5, 1/365, 1/365, 
                0.3, 1/5, 1/20, 1/100, 0.001)

par_name = c("K", "sr", "m1", "m2", "m3", "f2", "f3", "portee",
             "t1", "t2", "trans", "lat", "rec", "loss", "madd")
```


#### 1.I. Réalisez quelques figures pour illustrer au mieux le comportement du modèle pour les valeurs nominales des paramètres

```{r, warning=FALSE, message=FALSE, echo=FALSE}

scenario_initial = matrix(ValNominale, nrow=1, ncol=15)

res = modAppli1(scenario_initial)


effectif_data = tibble(
       temps = 1:(2*365),
       
       S = res[[2]][4,1,],
       L = res[[2]][4,2,],
       I = res[[2]][4,3,],
       R = res[[2]][4,4,],
       
       N = S + L + I + R,
       
       C1 = res[[2]][1,1,] + res[[2]][1,2,] + res[[2]][1,3,] + res[[2]][1,4,],
       C2 = res[[2]][2,1,] + res[[2]][2,2,] + res[[2]][2,3,] + res[[2]][2,4,],
       C3 = res[[2]][3,1,] + res[[2]][3,2,] + res[[2]][3,3,] + res[[2]][3,4,]
       )
```


```{r, warning=FALSE, message=FALSE, echo=FALSE}


p1 = ggplot() +
  geom_line(data = effectif_data, aes(x = temps, y = S, color = "1- Susceptible"), linewidth = 1) +
  geom_line(data = effectif_data, aes(x = temps, y = L, color = "2- Latent"), linewidth = 1) +
  geom_line(data = effectif_data, aes(x = temps, y = I, color = "3- Infectious"), linewidth = 1) +
  geom_line(data = effectif_data, aes(x = temps, y = R, color = "4- Recovered"), linewidth = 1) +
  geom_line(data = effectif_data, aes(x = temps, y = N, color = "Population Size"), linewidth = 1) +
  labs(x = "Time", y = "Effectif") +
  theme_minimal() +
  ggtitle("Evolution of Epidemic stages - Initial Model")

effectif_data2 <- tibble(effectif = 
                           c(effectif_data$C1,
                             effectif_data$C2,
                             effectif_data$C3),
                         temps = rep(effectif_data$temps, times = 3))  %>%
  mutate(age_class = rep(c("First Age Class", "Second Age Class", "Third Age Class"), each = nrow(effectif_data) )) %>% 
  group_by(temps, age_class) %>%
  summarise(n = sum(effectif)) %>%
  mutate(percentage = n / sum(n))

p2 = ggplot(effectif_data2, aes(x=temps, y=percentage, fill=age_class)) + 
    geom_area(alpha=0.4 , size=1, colour="black")+
  labs(fill = "Age class") +
  labs(x = "Time", y = "Effectif") +
  theme_minimal() +
  ggtitle("Evolution of age structure - Initial Model")


p1
p2

```

### 2. Analyse de sensibilité du modèle en faisant varier les paramètres un par un (OAT = one-at-a-time)
#### 2.A Justifiez les valeurs testées

#### 2.B. Fournissez votre script
  
```{r, warning=FALSE, message=FALSE, include=TRUE}
sensivity_oat = function(lx, ly){
  diff_y = max(ly) - min(ly)
  diff_x = max(lx) - min(lx)
  return(diff_y/diff_x)
}

elascitiy_oat = function(lx, ly){
  return(sensivity_oat(lx, ly)*(mean(lx[[1]])/mean(ly[[1]])))
}
```


```{r, warning=FALSE, message=FALSE, include=TRUE}
makeAnalyseOAT <- function(ValNominale){
  sortie = createMatriceForOAT(ValNominale) %>%
    modAppli() %>%
    normaliseSortie(ValNominale)
  return(sortie)
}

createMatriceForOAT <- function(ValNominale){
  nbParametres = length(ValNominale)
  nbScenariosParParam = 11
  nbScenariosTotal = nbScenariosParParam*nbParametres
  valeurMin = ValNominale * 0.75
  valeurMax = ValNominale * 1.25

  matrixScenario =  matrix(rep(ValNominale, each = nbScenariosTotal), nrow = nbScenariosTotal, ncol = nbParametres)
  for (i in 1:nbParametres){
    i_min = nbScenariosParParam*(i-1)+1
    i_max = nbScenariosParParam*i

    matrixScenario[i_min:i_max,i] = pracma::linspace(valeurMin[i],valeurMax[i], n = nbScenariosParParam)
  }
  return(matrixScenario)
}

normaliseSortie <- function(sortie,ValNominale){
  sortieNominale = modAppli(matrix(ValNominale, nrow=1, ncol=15))
  return(data.frame(prop_inf = sortie[,1]/sortieNominale[,1],
                    infec_end = sortie[,2]/sortieNominale[,2],
                    nb_max_infec = sortie[,3]/sortieNominale[,3],
                    nb_infec_year1 = sortie[,4]/sortieNominale[,4]))
}
```


```{r, warning=FALSE, message=FALSE, include=TRUE}
resultParam_i = function(i,sortieNormalise,matrixScenario){
  
  nbScenariosParParam = 11
  i_min = nbScenariosParParam*(i-1)+1
  i_max = nbScenariosParParam*i
  resultParam_i = data.frame(parametre=matrixScenario[i_min:i_max,i],
                             prop_inf=sortieNormalise[i_min:i_max,1],
                             nb_infected_end=sortieNormalise[i_min:i_max,2],
                             nb_max_infec=sortieNormalise[i_min:i_max,3],
                             nb_infec_year1=sortieNormalise[i_min:i_max,4])
  
  return(resultParam_i)
  
}
```

```{r, warning=FALSE, message=FALSE, include=TRUE}
matriceOAT = createMatriceForOAT(ValNominale)
sortieNormalise = makeAnalyseOAT(ValNominale)
```

```{r, warning=FALSE, message=FALSE, include=TRUE}
plotOATAnalysis <- function(i,sortieNormalise,matrixScenario){
  
  resultParam_i = resultParam_i(i,sortieNormalise,matrixScenario)
  
    p1 = ggplot() +
      geom_line(data = resultParam_i, aes(x = parametre, y = prop_inf, color = "S1"), size = 1) +
      geom_line(data = resultParam_i, aes(x = parametre, y = nb_infected_end, color = "S2"), size = 1) +
      geom_line(data = resultParam_i, aes(x = parametre, y = nb_max_infec,  color = "S3"), size = 1) +
      geom_line(data = resultParam_i, aes(x = parametre, y = nb_infec_year1,  color = "S4"), size = 1) +
      scale_x_continuous(trans='log10') +
      labs(x = "Parameter value", y = "Relative variation") +
      theme_minimal() +
      ggtitle(par_name[i])
    
      res_plot2 = tibble(group=rep(c("S1", "S2", "S3", "S4"), each=length(resultParam_i$prop_inf)),
                         value = c(resultParam_i$prop_inf,
                                  resultParam_i$nb_infected_end,
                                  resultParam_i$nb_max_infec,
                                  resultParam_i$nb_infec_year1))
    
        p2 = ggplot()+
          geom_boxplot(data=res_plot2, aes(y=value, fill = group))
        
        
        

        
        p3 = ggarrange(p1, p2,
          ncol = 2, nrow = 1)
    
    return(p3)
}

```


```{r}
oat_index= tibble(parametre = NaN,
            sensibility = NaN,
            elasticity = NaN,
            sortie = NaN)

for (sortie_ in 1:4){
  
  res_s = c()
  res_e = c()
  for (i_ in 1:15){
    resultParam_i_ = resultParam_i(i=i_,sortieNormalise,matriceOAT)
    
    res_i = sensivity_oat(resultParam_i_[1], resultParam_i_[sortie_+1])
    res_s = c(res_s, res_i)
    
    res_i = elascitiy_oat(resultParam_i_[1], resultParam_i_[sortie_+1])
    res_e = c(res_e, res_i)
  }
  
  tibble_sortie_i = tibble(
         parametre = par_name,
         sensibility = res_s,
         elasticity = res_e,
         sortie = rep(paste0("S", sortie_), length(res_s)))
  
  oat_index = rbind(oat_index, tibble_sortie_i)
}

res  = oat_index[2:nrow(oat_index),]

nature_par <- c(rep("démographiques",10),rep("épidémiques",5))

s1 = ggplot()+
  geom_text(data = res %>% subset(., sortie=="S1"), aes(x = sensibility, y=elasticity, label=parametre, 
                                                        col = nature_par))+
  labs(title="S1")+ theme(legend.position = "none")

s2 = ggplot()+
  geom_text(data = res %>% subset(., sortie=="S2"), aes(x = sensibility, y=elasticity, label=parametre, 
                                                        col = nature_par))+
  labs(title="S2")+ theme(legend.position = "none")

s3 = ggplot()+
  geom_text(data = res %>% subset(., sortie=="S3"), aes(x = sensibility, y=elasticity, label=parametre, 
                                                        col = nature_par))+
  labs(title="S3")+ theme(legend.position = "none")

s4 = ggplot()+
  geom_text(data = res %>% subset(., sortie=="S4"), aes(x = sensibility, y=elasticity, label=parametre, 
                                                        col = nature_par))+
  labs(title="S4")+ theme(legend.position = "none")
```


```{r}
plot_grid(plotlist = list(s1, s2, s3, s4),ncol=2)
```


```{r, warning=FALSE, message=FALSE}
plots <- list()
nbOfPlots <- 15
for (i in 1:nbOfPlots) {
  plots[[i]] <- plotOATAnalysis(i, sortieNormalise, matriceOAT)
}
```


```{r, warning=FALSE, message=FALSE}
for (i in 1:15){
  plots[[i]] %>% print()
}

```


### 3. Analyse de sensibilité avec la méthode Morris

```{r}

lowerValues = ValNominale*.75
upperValues = ValNominale*1.25

# On utilise la fonction Morris du package sensitivity
Morris <- morris(model = modAppli, 
                 factors = par_name, 
                 r = 50, 
                 scale=TRUE,
                 design = list(type = "oat", levels = 6, grid.jump = 3),
                 binf=lowerValues,
                 bsup=upperValues)
```


#### 3.a. Fournissez une figure équivalente à celle donnée dans le cours et interprétez-la. 

```{r}
get_dfMorris <- function(Morris){
  # Cette fonction sert à récupérer mu, mu* et sigma pour chaque sortie du modèle sous 
  # la forme d'un data frame
  dfMorris = getMorrisResult(Morris$ee,mean,"mu") %>%
    cbind(getMorrisResult(abs(Morris$ee),mean,"mu.star")) %>% # mu.star mesure la sensibilité 
    cbind(getMorrisResult(Morris$ee,sd,"sigma")) # sigma mesure interactions et relations non linéaires
  return(dfMorris)
}

getMorrisResult <- function(Morris_ee, functionToApply,parameter){
  # Sous fonction de get_dfMorris pour calculer mu, mu* ou sigma
  # en appliquant la methode donnée dans l'aide de la fonction morris
  df = apply(Morris_ee, 3, function(M){apply(M, 2, functionToApply)}) %>%
    as.data.frame() %>%
    renameColMorris(parameter)
}
  
renameColMorris <- function(df,parameter){
  # Sous fonction de getMorrisResult, sert à avoir des noms
  # de colonnes qui font sens
  colnames(df) <- paste0(parameter, "_S", 1:4)
  return(df)
}

plotMorris <- function(mu.star_SX,sigma_SX,title="Analyse de Morris",parametersList=par_name){
  Parametres <- c(rep("démographiques",10),rep("épidémiques",5))
  
  plot <- ggplot(data=NULL,aes(x=mu.star_SX,y=sigma_SX,col=Parametres)) +
    geom_text(aes(label=parametersList),size=2) +
    scale_color_manual(values = c("darkblue","darkred")) +
    xlab(label="mu*") +
    ylab(label="sigma") +
    labs(title = title) +
    theme_minimal()+
    theme(text = element_text(size = 6))
  return(plot)
}

dfMorris <- get_dfMorris(Morris)
plot_S1 <- plotMorris(mu.star_SX=dfMorris$mu.star_S1,sigma_SX=dfMorris$sigma_S1,
                      title="Sortie : Nombre d'infectés le dernier jour")
plot_S2 <- plotMorris(mu.star_SX=dfMorris$mu.star_S2,sigma_SX=dfMorris$sigma_S2,
                      title="Sortie : Nombre d'infection le dernier jour")
plot_S3 <- plotMorris(mu.star_SX=dfMorris$mu.star_S3,sigma_SX=dfMorris$sigma_S3,
                      title="Sortie : Nombre d'infectés sur les 2 annnées")
plot_S4 <- plotMorris(mu.star_SX=dfMorris$mu.star_S4,sigma_SX=dfMorris$sigma_S4,
                      title = "Sortie : Nombre d'infection la première année")

grid <- plot_grid(plotlist = list(plot_S1,plot_S2,plot_S3,plot_S4),ncol=2)

plot_grid(
  ggdraw() + draw_text("Analyse de Morris", x = 0.5, y = 1, vjust = 2, hjust = 0.5, size = 16),
  grid,
  ncol = 1,
  rel_heights = c(0.1, 1)
)

```

### 4. Analyse de sensibilité globale avec la méthode FAST

```{r}
scenarios_par_param = 100

q.arg4 <- Map(list, ValNominale * 0.75, ValNominale * 1.25)
names(q.arg4) <- par_name
```

```{r}
scenarios_par_param = 100

Fast <- fast99(model = NULL, 
                 factors = par_name, 
                 n = scenarios_par_param,
                 q = rep("qunif", 15),
                 q.arg =q.arg4)
sample100 = Fast$X
```





```{r}
result100 = modAppli(sample100)
```

```{r}
par(mfrow=c(2,2), cex.lab = 0.8,cex.main = 0.9)
title = paste("Distribution pour la sortie",
              c("1 \n (nombre d'infectés le dernier jour)",
                "2 \n (nombre d'infections le dernier jour)",
                "3 \n (nombre d'infectés sur les 2 années)",
                "4 \n (nombre d'infection la première année)"
                ))
for (i in 1:4){
  hist(result100[,i],main=title[i],xlab="Valeurs",ylab="Fréquence",breaks=500)
}

```
